ACORDAO-COMPLETO-2527345

ACÓRDÃO 3043/2022 ATA 17/2022 - PRIMEIRA CÂMARA

VISTOS, relatados e discutidos estes autos que tratam de atos de pensão militar emitidos, no âmbito do Comando da Marinha, em que figuram como instituidores os Srs. Samuel Santos Rodrigues, José da Costa Cordeiro, José Gonçalves do Nascimento, Benedito Aredes de Matos Filho e Murillo Gonçalves de Paiva,
ACORDAM os Ministros do Tribunal de Contas da União, reunidos em sessão da Primeira Câmara, diante das razões expostas pelo Relator, com fundamento no art. 71, inciso III, da Constituição Federal e nos arts. 1º, inciso V, 39, inciso II, e 45, da Lei 8.443/1992, em:
9.1. considerar legais os atos de pensão militar em que figuram como instituidores os Srs. Samuel Santos Rodrigues (XXX.144.705-XX) , José da Costa Cordeiro (XXX.474.807-XX) , José Gonçalves do Nascimento (XXX.918.097-XX) e Benedito Aredes de Matos Filho (XXX.221.767-XX) , determinando-se os correspondentes registros;
9.2. considerar ilegal o ato de pensão militar em que figura como instituidor o Sr. Murillo Gonçalves de Paiva (XXX.571.607-XX) , recusando seu registro;
9.3. dispensar o ressarcimento das quantias indevidamente recebidas, em boa-fé, consoante o Enunciado 106 da Súmula de Jurisprudência deste Tribunal;
9.4. determinar ao Comando da Marinha que:
9.4.1. faça cessar, no prazo de 15 (quinze) dias, contado a partir da ciência desta deliberação, os pagamentos decorrentes do ato impugnado, sob pena de responsabilidade solidária da autoridade administrativa omissa, consoante disposto nos arts. 71, inciso IX, da Constituição Federal e 262 do Regimento Interno desta Corte;
9.4.2. dê ciência desta deliberação à interessada, alertando-a de que o efeito suspensivo proveniente da interposição de eventuais recursos, caso não providos, não a exime da devolução dos valores indevidamente percebidos após a notificação;
9.4.3. envie a esta Corte de Contas, no prazo de 30 (trinta) dias, por cópia, comprovante de que a interessada teve ciência desta deliberação;
9.5. esclarecer à unidade de origem, com supedâneo no art. 262, § 2º, do Regimento Interno, que a concessão considerada ilegal poderá prosperar mediante a emissão e o encaminhamento a este Tribunal de novo ato concessório, escoimado das irregularidades apontadas nestes autos.

Atos de pensão militar emitidos no âmbito do Comando da Marinha para fins de registro.

Primeira Câmara

Comando da Marinha.

3. Interessados/Responsáveis:
3.1. Interessados: Altamira Pitta Rodrigues Costa (XXX.448.755-XX); Andrea Magalhaes de Paiva (XXX.585.877-XX); Iracema do Nascimento (XXX.322.677-XX); Iraci do Nascimento Goncalves (XXX.634.947-XX); Lucia dos Santos (XXX.190.407-XX); Mara de Oliveira Matos (XXX.621.267-XX); Maria Regina Pitta Rodrigues (XXX.211.605-XX); Odette Teixeira Cordeiro (XXX.252.517-XX); Rosangela do Nascimento de Jesus (XXX.665.067-XX); Sandra Cristina Pitta Rodrigues (XXX.211.365-XX); Scheila Cavalcante Luminato (XXX.970.207-XX).

13.1. Ministros presentes: Walton Alencar Rodrigues (Presidente), Benjamin Zymler (Relator), Vital do Rêgo e Jorge Oliveira.

BENJAMIN ZYMLER

Adoto como relatório o parecer da unidade técnica, cujos termos são os seguintes:
"INTRODUÇÃO
Trata-se de atos de pensão militar, submetidos, para fins de registro, à apreciação do Tribunal de Contas da União (TCU) , de acordo com o art. 71, inciso III, da Constituição Federal.  Os atos foram cadastrados e disponibilizados ao TCU por intermédio do Sistema e-Pessoal, na forma do art. 2º e 4º da Instrução Normativa TCU 78/2018.
Os atos desse processo pertencem às seguintes unidades:
Unidade emissora: COMANDO DA MARINHA.
Unidade cadastradora:  SERVIÇO DE INATIVOS E PENSIONISTAS DA MARINHA.
Subunidade cadastradora: SVPM - Pensão Militar.
EXAME TÉCNICO
Procedimentos aplicados
Os procedimentos para exame, apreciação e registro de atos de pessoal encontram-se estabelecidos na Instrução Normativa TCU 78/2018 e na Resolução TCU 206/2007. Essas normas dispõem que os atos de pessoal disponibilizados por meio do e-Pessoal devem ser submetidos previamente a críticas automatizadas, com base em parâmetros predefinidos.
As críticas das informações cadastradas na etapa de coleta do ato foram elaboradas e validadas levando-se em conta as peculiaridades de cada ato. Os itens verificados nessa etapa são inerentes a dados cadastrais, fundamentos legais, mapa de tempo, ficha financeira, assim como eventuais ocorrências de acumulação. Trata-se de verificações abrangentes, minuciosas e precisas e sem a necessidade de ação humana e, portanto, menos suscetível a falhas. As críticas aplicadas estão discriminadas no sistema, no Menu e-Pessoal, opção "Crítica", que podem ser acessadas mediante concessão de perfil específico a servidores do TCU responsáveis pela análise.
Além das críticas automatizadas, há verificação humana adicional no caso de haver alertas do sistema ou informações não formatadas, como esclarecimentos do gestor ou do controle interno.
As críticas também consideram os registros do Sistema Integrado de Administração de Recursos Humanos (Siape) . O Siape disponibiliza informações atualizadas sobre as parcelas que integram os proventos, diferentemente, portanto, do e-Pessoal, que informa as parcelas no momento do registro do ato.
Essa confrontação com o Siape fornece uma visão atual e verdadeira da situação, o que permite descaracterizar irregularidades e inconsistências que, embora constantes do e-Pessoal, já foram corrigidas.
As verificações detectadas nos atos encontram-se discriminadas na aba de pendências de cada ato no sistema e-Pessoal, bem como nos espelhos dos atos contemplados por esta instrução.
Exame das Constatações
Ato: 46389/2016 - Reversão - Interessado: SAMUEL SANTOS RODRIGUES - CPF: XXX.144.705-XX
Beneficiários: MARIA REGINA PITTA RODRIGUES - CPF: XXX.211.605-XX - Filho (a) ; ALTAMIRA PITTA RODRIGUES COSTA - CPF: XXX.448.755-XX - Filho (a) e SANDRA CRISTINA PITTA RODRIGUES - CPF: XXX.211.365-XX - Filho (a) 
Parecer do Controle Interno: considerar o ato Legal.
Constatações e análises:
1.1.1. Data de óbito do instituidor é posterior a 29/12/2000. Incompatível com o fundamento constitucional/legal do beneficiário.
Justificativa do Gestor de Pessoal: A concessão esta amparada pelo contido no Parágrafo 2º, Art. 31 da MP nº 2.215-10/01 que estabelece que os beneficiários diretos ou por futura reversão das pensionistas são também destinatários da manutenção dos benefícios previstos na Lei nº 3.765/60, até 29 de dezembro de 2000.
Análise do Controle Interno: Justificativa do gestor esclarece pendência
Análise da Equipe Técnica: Legal
Situação detalhada em outro tópico desta instrução.
1.1.2. Data de óbito do instituidor é posterior a 29/12/2000. Incompatível com o fundamento constitucional/legal do beneficiário.
Justificativa do Gestor de Pessoal: A concessão esta amparada pelo contido no Parágrafo 2º, Art. 31 da MP nº 2.215-10/01 que estabelece que os beneficiários diretos ou por futura reversão das pensionistas são também destinatários da manutenção dos benefícios previstos na Lei nº 3.765/60, até 29 de dezembro de 2000. 
Análise do Controle Interno: Justificativa do gestor esclarece pendência
Análise da Equipe Técnica: Legal
Situação detalhada em outro tópico desta instrução.
1.1.3. Data de óbito do instituidor é posterior a 29/12/2000. Incompatível com o fundamento constitucional/legal do beneficiário.
Justificativa do Gestor de Pessoal: A concessão esta amparada pelo contido no Parágrafo 2º, Art. 31 da MP nº 2.215-10/01 que estabelece que os beneficiários diretos ou por futura reversão das pensionistas são também destinatários da manutenção dos benefícios previstos na Lei nº 3.765/60, até 29 de dezembro de 2000. 
Análise do Controle Interno: Justificativa do gestor esclarece pendência
Análise da Equipe Técnica: Legal
Verifica-se que a unidade jurisdicionada preencheu equivocadamente 'não se aplica' no campo 'O instituidor renunciou ao pagamento da contribuição adicional no valor de 1,5% (um e meio por cento) , conforme art. 31, § 2º, da MP 2.215/2001', uma vez que o óbito do instituidor da pensão militar ter ocorrido em momento posterior ao mencionado dispositivo legal.
Contudo foi possível constatar por meio do ato concessório inicial Sisac 10637508-08-2004-000069-7 que o militar contribuía adicionalmente o valor de 1,5%.
Em sua manifestação o gestor de pessoal declarou que a concessão está amparada pelo contido no Parágrafo 2º, Art. 31 da MP 2.215-10/01 que estabelece que os beneficiários diretos ou por futura reversão das pensionistas são também destinatários da manutenção dos benefícios previstos na Lei 3.765/60, até 29 de dezembro de 2000. Assim cumpre o entendimento de que a pendência foi sanada.
No que tange ao acúmulo da pensão militar com outros benefícios cabe esclarecer que ALTAMIRA PITTA RODRIGUES COSTA recebe legalmente uma aposentadoria pelo Regime Geral da Previdência Social, enquanto que as demais interessadas recebem apenas a cota parte da pensão militar em exame.
Assim cabe o entendimento de que o presente ato poderá ser considerado legal.
O quadro resumo de ocorrências e, quando for o caso, o detalhamento da norma legal e da jurisprudência para as inconsistências acima elencadas encontra-se no anexo II dessa instrução. 
Encaminhamento do ato: 
Considerar LEGAL e conceder o registro do ato de SAMUEL SANTOS RODRIGUES. 
Ato: 46528/2016 - Inicial - Interessado: JOSE DA COSTA CORDEIRO - CPF: XXX.474.807-XX
Beneficiários: LUCIA DOS SANTOS - CPF: XXX.190.407-XX - Ex-companheiro (a) pensionado (a) e ODETTE TEIXEIRA CORDEIRO - CPF: XXX.252.517-XX - Cônjuge
Parecer do Controle Interno: considerar o ato Legal.
Constatações e análises: 
1.1.4. Beneficiário 'LUCIA DOS SANTOS' não possui comprovação da separação judicial/cartório com definição da alíquota de pensão. Incompatível com o fundamento constitucional/legal do beneficiário.
Justificativa do Gestor de Pessoal: Apesar de não constar arquivos que vinculem a Sra. Lúcia dos Santos ao instituidor a PAPEM informou a este Serviço, através de mensagem, em anexo, que a mesma recebia Pensão alimentícia do Sr. José da Costa Cordeiro, conforme pode ser comprovado nos contracheques de ambos, em anexo. Gestor anexou os seguintes documentos: Bilhete de pagamento-Documento oficial.
Análise do Controle Interno: Justificativa do gestor esclarece pendência
Análise da Equipe Técnica: Legal
Conforme documentação anexa era descontado dos proventos do militar valor para a pensionista Lucia dos Santos.
No que tange ao acúmulo da pensão militar com outros benefícios cabe esclarecer que ODETTE TEIXEIRA CORDEIRO recebe o Amparo Social para pessoa desempregada.
O recebimento deste benefício, previsto na Lei 8.742/1993, juntamente com a pensão militar, inicialmente, não tem o condão de tornar o ato de pensão militar ilegal, uma vez que entende-se que o que deve ser revisto pelo INSS é a legalidade da continuidade do pagamento de tal benefício (BPC) , vide Acórdão 4808/2021-TCU-Primeira Câmara, de relatoria do Ministro Weder de Oliveira: Sumário PENSÃO MILITAR. NÃO INCIDÊNCIA DOS IMPEDIMENTOS DE ACUMULAÇÃO PREVISTOS NA LEI 3.765/1960. LEGALIDADE DA PENSÃO. PERCEPÇÃO ACUMULADA DE AMPARO SOCIAL AO IDOSO PELO INSS, BENEFÍCIO DE PRESTAÇÃO CONTINUADA (BPC) . BENEFÍCIO SOCIAL DESTINADO A IDOSOS QUE NÃO TENHAM NENHUMA OUTRA FONTE DE RENDA. LEI 8.742/1993. POSSIBILIDADE DE PERCEPÇÃO IRREGULAR DO BPC. NECESSIDADE DE REVISÃO DO PAGAMENTO DO AMPARO SOCIAL PELO INSS.
Já em relação à interessada LUCIA DOS SANTOS cabe informar que recebe uma aposentadoria pelo Regime Geral da Previdência Social. Assim, verifica-se que a situação descrita é permitida pelo artigo 29 da Lei 3765/1960.
1.1.5. Foi informado que o beneficiário LUCIA DOS SANTOS não possui documentação de separação judicial/extrajudicial anexada.
Justificativa do Gestor de Pessoal: Não há. Verificação efetuada no âmbito do TCU.
Análise do Controle Interno:  Não há. Verificação efetuada no âmbito do TCU.
Análise da Equipe Técnica: Legal
Situação detalhada em outro tópico desta instrução.
O quadro resumo de ocorrências e, quando for o caso, o detalhamento da norma legal e da jurisprudência para as inconsistências acima elencadas encontra-se no anexo II dessa instrução. 
Encaminhamento do ato: 
Considerar LEGAL e conceder o registro do ato de JOSE DA COSTA CORDEIRO.
Para o ato de Pensão militar de JOSE DA COSTA CORDEIRO, diligenciar ao Instituto Nacional do Seguro Social (INSS) acerca da revisão prevista no art. 21 da Lei 8.742/1993, com vistas a esclarecer, no prazo de 15 (quinze) dias, se a Senhora ODETTE TEIXEIRA CORDEIRO deve ou não continuar a receber o amparo social (BPC) , uma vez que não mais preencheriam as condições de habilitação, pela percepção de pensão militar deixada por José da Costa Cordeiro. 
Ato: 47065/2016 - Reversão - Interessado: JOSE GONCALVES DO NASCIMENTO - CPF: XXX.918.097-XX
Beneficiários: ROSANGELA DO NASCIMENTO DE JESUS - CPF: XXX.665.067-XX - Filho (a) ; IRACI DO NASCIMENTO GONCALVES - CPF: XXX.634.947-XX - Filho (a) e IRACEMA DO NASCIMENTO - CPF: XXX.322.677-XX - Filho (a) 
Parecer do Controle Interno: considerar o ato Legal.
Constatações e análises: 
1.1.6. Militar ingressou nas forças armadas com menos de 14 anos.
Justificativa do Gestor de Pessoal: De acordo com a Certidão nº 01038/80 do COMANDO DO PRIMEIRO DISTRITO NAVAL, o ex-militar iniciou carreira no Serviço Ativo da Marinha como Aprendiz-Marinheiro em 30/04/1929; com a idade de 13 anos 03 meses e 29 dias. A data de nascimento confirma na Certidão de Casamento.
Análise do Controle Interno: Justificativa do gestor esclarece pendência
Análise da Equipe Técnica: Legal
A unidade jurisdicionada esclareceu que, de acordo com a Certidão n. 01038/80 do COMANDO DO PRIMEIRO DISTRITO NAVAL, o ex militar iniciou carreira no Serviço Ativo da Marinha como Aprendiz-Marinheiro em 30/04/1929, com a idade de 13 anos 03 meses e 29 dias, situação permitida na época.
Assim cumpre considerar a pendência sanada.
1.1.7. Data da reforma incompatível com o período de vigência do fundamento constitucional/legal da reforma.
Justificativa do Gestor de Pessoal: Legislação Aplicada: Arts. 23, alínea 'b', 25, alínea 'b', e 26, alínea 'b' da Lei nº 4.902 de 16 de dezembro de 1965.
Análise do Controle Interno: Justificativa do gestor esclarece pendência
Análise da Equipe Técnica: Legal
A unidade jurisdicionada esclareceu que aplicou a seguinte legislação: Arts. 23, alínea 'b', 25, alínea 'b', e 26, alínea 'b' da Lei 4.902 de 16 de dezembro de 1965.
No que tange ao acúmulo da pensão militar com outros benefícios cabe esclarecer que IRACEMA DO NASCIMENTO e ROSANGELA DO NASCIMENTO DE JESUS recebem legalmente uma aposentadoria pelo Regime Geral da Previdência Social, enquanto que IRACI DO NASCIMENTO GONCALVES recebe apenas a cota parte da pensão militar em exame.
Assim, verifica-se que as situações descritas são permitidas pelo artigo 29 da Lei 3765/1960.
Por conseguinte cumpre considerar a pendência sanada.
1.1.8. Ato de alteração/reversão sem ato inicial apreciado pela legalidade.  Ato (s) inicial encontrado (s) no e-Pessoal: 47038/2016 (TCU) .
Justificativa do Gestor de Pessoal: Não há. Verificação efetuada no âmbito do TCU.
Análise do Controle Interno:  Não há. Verificação efetuada no âmbito do TCU.
Análise da Equipe Técnica: Legal
O ato 47038/2016 teve seu exame considerado prejudicado por perda de objeto em verificação realizada por esta Secretaria.
1.1.9. Há outro ato na base de mesmo CPF, mesmo órgão e o mesmo tipo, e que ainda não foi apreciado. Ato (s) encontrado (s) no e-Pessoal: 47038/2016 (TCU) , 16275/2017 (TCU) .
Justificativa do Gestor de Pessoal: Não há. Verificação efetuada no âmbito do TCU.
Análise do Controle Interno:  Não há. Verificação efetuada no âmbito do TCU.
Análise da Equipe Técnica: Legal
Conforme abordado em outro tópico desta instrução, o ato 47038/2016 teve seu exame considerado prejudicado por perda de objeto em verificação realizada por esta Secretaria.
Já o ato 16275/2017 poderá ser examinado em outra ocasião pois trata de ato concessório de alteração, situação que é posterior à relacionada ao ato de reversão.
O quadro resumo de ocorrências e, quando for o caso, o detalhamento da norma legal e da jurisprudência para as inconsistências acima elencadas encontra-se no anexo II dessa instrução. 
Encaminhamento do ato: 
Considerar LEGAL e conceder o registro do ato de JOSE GONCALVES DO NASCIMENTO. 
Ato: 132/2017 - Alteração - Interessado: BENEDITO AREDES DE MATOS FILHO - CPF: XXX.221.767-XX
Beneficiários: SCHEILA CAVALCANTE LUMINATO - CPF: XXX.970.207-XX - Companheiro (a) e MARA DE OLIVEIRA MATOS - CPF: XXX.621.267-XX - Ex-esposo (a) pensionado (a) 
Parecer do Controle Interno: considerar o ato Legal.
Constatações e análises: 
1.1.10. Possível cômputo de tempo privado no Tempo de serviço até 29/12/2000. Devolução do ato para complementação das informações. Atos de reforma: [SISAC-10637508-07-2005-000177-8].
Justificativa do Gestor de Pessoal: Não há. Verificação efetuada no âmbito do TCU.
Análise do Controle Interno:  Não há. Verificação efetuada no âmbito do TCU.
Análise da Equipe Técnica: Legal
De acordo com o ato Sisac 10637508-07-2005-000177-8, referente à concessão de reforma para o instituidor da pensão militar em exame, não houve o cômputo de tempo privado no tempo de serviço.
No que tange ao acúmulo da pensão militar com outros benefícios cabe esclarecer que Scheila Cavalcante Luminato recebe apenas a pensão em exame, enquanto que Mara de Oliveira Matos faleceu em 19/7/2019.
1.1.11. Ato com anexo do tipo sentença judicial (3ª VARA DE FAMÍLIA DE JACAREPAGUÁ - RJ) .
Justificativa do Gestor de Pessoal: Não há. Verificação efetuada no âmbito do TCU.
Análise do Controle Interno:  Não há. Verificação efetuada no âmbito do TCU.
Análise da Equipe Técnica: Legal
Desnecessária é a análise dessa pendência, tendo em vista que a Sra. Mara de Oliveira Matos, ex-esposa pensionada, faleceu em 19/7/2019.
O quadro resumo de ocorrências e, quando for o caso, o detalhamento da norma legal e da jurisprudência para as inconsistências acima elencadas encontra-se no anexo II dessa instrução. 
Encaminhamento do ato: 
Considerar LEGAL e conceder o registro do ato de BENEDITO AREDES DE MATOS FILHO. 
Ato: 232/2017 - Inicial - Interessado: MURILLO GONCALVES DE PAIVA - CPF: XXX.571.607-XX
Beneficiário: ANDREA MAGALHAES DE PAIVA - CPF: XXX.585.877-XX - Filho (a) 
Parecer do Controle Interno: considerar o ato Legal.
Constatações e análises: 
1.1.12. Posto/Graduação de referência para cálculo dos proventos de reforma não correspondente ao Posto/Graduação na ativa.
Justificativa do Gestor de Pessoal: Legislação Aplicada; a) Arts. 96, Item I e 97, 50 item II, § 1º, alínea 'a' da Lei nº 6.880/80; b) Art. 20 da Lei nº 5787/72; c) Arts. 110 itens 1 e 3, 113,123 e 127 item I da Lei nº 5787/72; d) Art. 8º do DL1824/80; e) Art. 7º do DL nº 1901/81; f) dec. 86.763/81 e g) DL 2284/86.
Análise do Controle Interno: Justificativa do gestor esclarece pendência
Análise da Equipe Técnica: Legal
A unidade jurisdicionada esclareceu que a legislação aplicada para o cálculo dos proventos foi a seguinte: a) Arts. 96, Item I e 97, 50 item II, § 1º, alínea 'a' da Lei 6.880/80; b) Art. 20 da Lei 5787/72; c) Arts. 110 itens 1 e 3, 113,123 e 127 item I da Lei 5787/72; d) Art. 8º do Decreto Lei 1824/80; e) Art. 7º do Decreto Lei 1901/81; f) Decreto 86.763/81 e g) Decreto Lei 2284/86.
Assim cabe o entendimento de que a pendência foi sanada.
No que tange ao acúmulo da pensão militar com outros benefícios cabe esclarecer que a interessada recebe apenas a pensão militar em exame.
1.1.13. Possível cômputo de tempo privado no Tempo de serviço até 29/12/2000. Devolução do ato para complementação das informações. Atos de reforma: [SISAC-10637508-07-1998-000944-3].
Justificativa do Gestor de Pessoal: Não há. Verificação efetuada no âmbito do TCU.
Análise do Controle Interno:  Não há. Verificação efetuada no âmbito do TCU.
Análise da Equipe Técnica: Legal
Conforme consta no ato de concessão de reforma Sisac 10637508-07-1998-000944-3 não há cômputo de tempo privado no tempo de serviço do instituidor da pensão que esteja sendo contabilizado de forma indevida. Ao todo constam 32 anos, 1 mês e 19 dias de tempo de efetivo serviço militar (considerando a licença prêmio) .
1.1.14. O percentual informado no campo 'Percentual (%) nos dados da ficha financeira, para a rubrica '2204001 - AD T SERVICO (Vantagem de caráter pessoal - Adicional por tempo de serviço) - R$3.389,76', é maior que 30%.
Justificativa do Gestor de Pessoal: Não há. Verificação efetuada no âmbito do TCU.
Análise do Controle Interno:  Não há. Verificação efetuada no âmbito do TCU.
Análise da Equipe Técnica: Legal
Conforme se verifica no ato de concessão de reforma, o instituidor da pensão militar contava com 32 anos, 1 mês e 19 dias de tempo de serviço de atividades militares até 29/12/2000. Desse modo não se vislumbra óbice nesse sentido para a apreciação pela legalidade do presente ato concessório.
1.1.15. Posto/Graduação de referência para cálculo dos proventos de pensão militar não correspondente ao Posto/Graduação de referência para cálculo dos proventos na reforma.
Justificativa do Gestor de Pessoal: Não há. Verificação efetuada no âmbito do TCU.
Análise do Controle Interno: Não há. Verificação efetuada no âmbito do TCU.
Análise da Equipe Técnica: Legal
Situação detalhada em outro tópico desta instrução.
O quadro resumo de ocorrências e, quando for o caso, o detalhamento da norma legal e da jurisprudência para as inconsistências acima elencadas encontra-se no anexo II dessa instrução. 
Encaminhamento do ato: 
Considerar LEGAL e conceder o registro do ato de MURILLO GONCALVES DE PAIVA. 
CONCLUSÃO
A abrangência e a profundidade das verificações levadas a efeito fundamentam convicção de que os atos 232/2017, 46528/2016, 132/2017, 46389/2016 e 47065/2016 podem ser apreciados pela legalidade, em razão de não terem sido encontradas irregularidades nos atos, de acordo com o item Exame das Constatações desta instrução.
PROPOSTA DE ENCAMINHAMENTO
Ante o exposto, com fundamento no art. 71, inciso III, da Constituição Federal, no art. 1º, inciso V, e art. 39, incisos I e II, da Lei 8.443/1992, no art. 260 do Regimento Interno do Tribunal de Contas da União, propõe-se: 
Considerar LEGAIS e conceder o registro dos atos de MURILLO GONCALVES DE PAIVA, JOSE DA COSTA CORDEIRO, BENEDITO AREDES DE MATOS FILHO, SAMUEL SANTOS RODRIGUES e JOSE GONCALVES DO NASCIMENTO; e
Para o ato de Pensão militar de JOSE DA COSTA CORDEIRO, diligenciar ao Instituto Nacional do Seguro Social (INSS) acerca da revisão prevista no art. 21 da Lei 8.742/1993, com vistas a esclarecer, no prazo de 15 (quinze) dias, se a Senhora ODETTE TEIXEIRA CORDEIRO deve ou não continuar a receber o amparo social (BPC) , uma vez que não mais preencheriam as condições de habilitação, pela percepção de pensão militar deixada por José da Costa Cordeiro."
2.	O Ministério Público junto a esta Corte de Contas manifestou-se de acordo com a proposta formulada pela unidade técnica.
	É o Relatório.

não há.

Procurador Sergio Ricardo Costa Caribé.

PENSÃO MILITAR. AUSÊNCIA DE PREENCHIMENTO PELO INSTITUIDOR DO REQUISITO DOS 30 ANOS DE SERVIÇO MILITAR PARA A CONCESSÃO DE PROVENTOS COM POSTO ACIMA. IMPRESTABILIDADE DA CONTAGEM DE TEMPO DE SERVIÇO COMPUTÁVEL DURANTE O PERÍODO MATRICULADO COMO ALUNO DE ÓRGÃO DE FORMAÇÃO DA RESERVA PARA ESSA FINALIDADE. ILEGALIDADE DO ATO. NEGATIVA DE REGISTRO.

PENSÃO MILITAR (PMIL)

Secretaria de Fiscalização de Integridade de Atos e Pagamentos de Pessoal e de Benefícios Sociais (Sefip).

Em julgamento, atos de pensão militar emitidos, no âmbito do Comando da Marinha, em que figuram como instituidores os Srs. Samuel Santos Rodrigues, ocupante na ativa do posto de Marinheiro, José da Costa Cordeiro, ocupante na ativa do posto de Cabo, José Gonçalves do Nascimento, ocupante na ativa do posto de Terceiro Sargento, Benedito Aredes de Matos Filho, ocupante na ativa do posto de Cabo, e Murillo Gonçalves de Paiva, ocupante na ativa do posto de Capitão de Fragata.
2.	A unidade técnica propõe que os atos de concessão sejam considerados legais, em razão de não terem sido encontradas quaisquer irregularidades nos respectivos atos.
3.	O Ministério Público junto a esta Corte de Contas manifestou-se de acordo com a proposta formulada pela unidade técnica.
4.	Da análise dos elementos constantes dos presentes autos e dos sistemas informatizados colocados à disposição deste Tribunal, divirjo parcialmente da conclusão a que chegaram a unidade técnica e o órgão ministerial em relação ao ato de pensão em que figura como instituidor o Sr. Murillo Gonçalves de Paiva, senão vejamos.
5.	Segundo consulta realizada no Sistema e-Pessoal, o instituidor Murillo Gonçalves de Paiva, nascido em 12/3/1933, foi reformado ex officio em 1998, por invalidez permanente em consequência de acidente ou doença, moléstia ou enfermidade, sem relação de causa e efeito com o serviço (arts. 104, inciso II, 106, inciso II, 108, inciso VI e 111, inciso II, todos da Lei 6.880/1980) .
6.	De acordo com o ato de reforma do referido militar, os seus proventos foram concedidos com base no soldo do posto de Capitão de Mar e Guerra, por contar com mais de 30 anos de serviço (art. 50, II, da Lei 6.880/1980) .
7.	Ocorre que, da análise do referido ato, constante da base do Sistema Sisac, verifica-se que o interessado não perfazia trinta anos de serviço, na acepção estabelecida no Estatuto dos Militares.
8.	Isso porque, o tempo de aluno de órgão de formação de reserva não poderia ser contado para a melhoria dos proventos, conforme expressa dicção do art. 50, inciso II, c/c os arts. 136 e 137, § 1º, da norma de regência:
"Art. 50. São direitos dos militares:
[...]
II - a percepção de remuneração correspondente ao grau hierárquico superior ou melhoria da mesma quando, ao ser transferido para a inatividade, contar mais de 30 (trinta) anos de serviço;
............................................................................................................................................
Art. 136. Tempo de efetivo serviço é o espaço de tempo computado dia a dia entre a data de ingresso e a data-limite estabelecida para a contagem ou a data do desligamento em conseqüência da exclusão do serviço ativo, mesmo que tal espaço de tempo seja parcelado. 
[...]
Art. 137. Anos de serviço é a expressão que designa o tempo de efetivo serviço a que se refere o artigo anterior, com os seguintes acréscimos:
I - tempo de serviço público federal, estadual ou municipal, prestado pelo militar anteriormente à sua incorporação, matrícula, nomeação ou reinclusão em qualquer organização militar;
II - 1 (um) ano para cada 5 (cinco) anos de tempo de efetivo serviço prestado pelo oficial do Corpo, Quadro ou Serviço de Saúde ou Veterinária que possuir curso universitário até que este acréscimo complete o total de anos de duração normal do referido curso, sem superposição a qualquer tempo de serviço militar ou público eventualmente prestado durante a realização deste mesmo curso;
III - tempo de serviço computável durante o período matriculado como aluno de órgão de formação da reserva;
IV - tempo relativo a cada licença especial não-gozada, contado em dobro;
V - tempo relativo a férias não-gozadas, contado em dobro;
VI - 1/3 (um terço) para cada período consecutivo ou não de 2 (dois) anos de efetivo serviço passados pelo militar nas guarnições especiais da Categoria "A", a partir da vigência da Lei nº 5.774, de 23 de dezembro de 1971.
§ 1º. Os acréscimos a que se referem os itens I, III e VI serão computados somente no momento da passagem do militar à situação de inatividade e para esse fim.
§ 2º. Os acréscimos a que se referem os itens II, IV e V serão computados somente no momento da passagem do militar à situação de inatividade e, nessa situação, para todos os efeitos legais, inclusive quanto a percepção definitiva de gratificação de tempo de serviço, ressalvado o disposto no § 3º do artigo 101.
§ 3º O disposto no item II aplicar-se-á, nas mesmas condições e na forma da legislação específica, aos possuidores de curso universitário, reconhecido oficialmente, que vierem a ser aproveitados como oficiais das Forças Armadas, desde que este curso seja requisito essencial para seu aproveitamento."
9.	Como se vê, o Estatuto dos Militares prevê, expressamente, que o tempo de serviço computável durante o período matriculado como aluno de órgão de formação da reserva será utilizado somente no momento da passagem do militar à situação de inatividade e para esse fim (art. 137, III, § 1º) .
10.	Indevida, pois, a reforma do Sr. Murillo Gonçalves de Paiva com proventos equivalentes ao soldo de Capitão de Mar e Guerra, por não ter sido preenchido o disposto no art. 50, II, do Estatuto dos Militares. Por consequência, ilegal também a pensão que se lhe seguiu, uma vez que, mesmo tendo havido o pagamento de contribuição para a concessão da pensão com um posto acima, o posto a ser considerado para a respectiva concessão deveria ser o de Capitão de Mar e Guerra e não o de Contra Almirante, como aconteceu no caso concreto.
11.	Quanto aos demais atos de pensão constantes dos atos, anuo às propostas da unidade técnica e do órgão ministerial no sentido de que sejam considerados legais para fins de registro, dada a ausência de irregularidades.
	Ante o exposto, VOTO por que seja adotada a deliberação que ora submeto à apreciação deste Colegiado.
TCU, Sala das Sessões, em 31 de maio de 2022.
BENJAMIN ZYMLER 
Relator